---
title: "📋 Relatório de Auditoria de Qualidade de Dados"
subtitle: "Análise sistemática e reprodutível"
date: today
date-format: "DD/MM/YYYY HH:mm"
lang: pt-BR
encoding: UTF-8

params:
  data_path:   "Base_de_dados.csv"
  id_var:      "ID_MUNICIP"
  group_var:   "SG_UF_NOT"
  rules_path:  "regras_exemplo.csv"
  top_n_cat:   10
  titulo_base: "Base de Notificações Individuais"

format:
  html:
    theme:         cosmo
    charset:       UTF-8
    toc:           true
    toc-depth:     3
    toc-title:     "Sumário"
    toc-location:  left
    number-sections: true
    code-fold:     true
    code-summary:  "Ver código"
    embed-resources: true
    smooth-scroll: true
    df-print:      paged
    fig-width:     9
    fig-height:    5
    css: estilo.css

execute:
  echo:    false
  warning: false
  message: false
---

```{r setup, include=FALSE}
# ── Codificação UTF-8 (corrige acentos e ç no relatório) ─────────────────────
options(encoding = "UTF-8")
Sys.setlocale("LC_ALL", "pt_BR.UTF-8")   # Linux/Mac
# Sys.setlocale("LC_ALL", "Portuguese_Brazil.1252")  # Windows: descomente esta linha
knitr::opts_chunk$set(
  echo    = FALSE,
  warning = FALSE,
  message = FALSE,
  dev     = "png",
  dpi     = 150
)

# ── Pacotes ──────────────────────────────────────────────────────────────────
pacotes <- c("tidyverse","lubridate","skimr","DT","knitr","kableExtra",
             "glue","patchwork","scales","sessioninfo","readxl","readr",
             "purrr","viridis","naniar")

novos <- pacotes[!sapply(pacotes, requireNamespace, quietly = TRUE)]
if (length(novos) > 0) install.packages(novos, repos = "https://cloud.r-project.org")
invisible(lapply(pacotes, library, character.only = TRUE))

# ── Helpers ───────────────────────────────────────────────────────────────────
for (arq in list.files("R", pattern = "\\.R$", full.names = TRUE)) source(arq)

# ── Parâmetros ────────────────────────────────────────────────────────────────
DATA_PATH  <- params$data_path
ID_VAR     <- params$id_var
GROUP_VAR  <- params$group_var
RULES_PATH <- params$rules_path
TOP_N_CAT  <- params$top_n_cat
TITULO     <- params$titulo_base

# ── Carregar dados ────────────────────────────────────────────────────────────
dados <- carregar_dados(DATA_PATH, id_var = ID_VAR)
```

::: {.callout-note icon="false"}
## Sobre este relatório

**Base analisada:** `r TITULO`  
**Arquivo:** `r DATA_PATH`  
**Data/hora:** `r format(Sys.time(), "%d/%m/%Y às %H:%M")`  
**Variável de ID:** `r ifelse(is.null(ID_VAR), "—", ID_VAR)`  
**Variável de grupo:** `r ifelse(is.null(GROUP_VAR), "—", GROUP_VAR)`
:::

---

# Visão Geral da Base {#sec-visao-geral}

```{r metricas-topo}
vg <- visao_geral(dados)
```

::: {.columns}
::: {.column width="25%"}
<div class="metric-box blue">
  <div class="metric-value">`r format(vg$n_linhas, big.mark = ".")`</div>
  <div class="metric-label">Registros</div>
</div>
:::
::: {.column width="25%"}
<div class="metric-box teal">
  <div class="metric-value">`r vg$n_colunas`</div>
  <div class="metric-label">Variáveis</div>
</div>
:::
::: {.column width="25%"}
<div class="metric-box orange">
  <div class="metric-value">`r vg$pct_missing`%</div>
  <div class="metric-label">% Ausentes (global)</div>
</div>
:::
::: {.column width="25%"}
<div class="metric-box red">
  <div class="metric-value">`r format(vg$n_dup, big.mark = ".")`</div>
  <div class="metric-label">Duplicatas Exatas</div>
</div>
:::
:::

## Composição de Tipos de Variáveis

```{r tipos-grafico}
tipos_df <- tibble::tibble(
  Tipo  = c("Numérica", "Caractere", "Data", "Lógica", "Fator"),
  Qtd   = c(vg$n_numeric, vg$n_char, vg$n_date, vg$n_logical, vg$n_factor)
) |> dplyr::filter(Qtd > 0)

ggplot2::ggplot(tipos_df, ggplot2::aes(x = reorder(Tipo, Qtd), y = Qtd, fill = Tipo)) +
  ggplot2::geom_col(show.legend = FALSE, width = 0.6) +
  ggplot2::geom_text(ggplot2::aes(label = Qtd), hjust = -0.2, size = 4) +
  ggplot2::coord_flip() +
  ggplot2::scale_fill_manual(values = c(
    "Numérica"  = "#2E86AB",
    "Caractere" = "#A23B72",
    "Data"      = "#3BB273",
    "Lógica"    = "#F18F01",
    "Fator"     = "#6C757D"
  )) +
  ggplot2::scale_y_continuous(expand = ggplot2::expansion(mult = c(0, 0.15))) +
  ggplot2::labs(title = "Quantidade de Variáveis por Tipo",
               x = NULL, y = "Quantidade") +
  ggplot2::theme_minimal(base_size = 13)
```

## Resumo Estatístico Completo (skimr)

```{r skim}
skimr::skim(dados)
```

## Tabela de Tipos e Completude

```{r tabela-tipos}
tabela_tipos(dados) |>
  tabela_bonita(caption = "Visão geral por variável")
```

---

# Análise de Dados Ausentes {#sec-ausencia}

```{r ausencia-intro}
n_vars_ausentes <- sum(sapply(dados, function(x) any(is.na(x))))
```

::: {.callout-warning}
**`r n_vars_ausentes` variáveis** possuem pelo menos um valor ausente (de `r vg$n_colunas` no total).
:::

## Tabela de Ausência por Variável

```{r tabela-ausencia}
tab_aus <- tabela_ausencia(dados)
if (nrow(tab_aus) > 0) {
  tab_aus |>
    dplyr::mutate(
      Pct_Ausente = dplyr::case_when(
        Pct_Ausente >= 50 ~ paste0("🔴 ", Pct_Ausente, "%"),
        Pct_Ausente >= 20 ~ paste0("🟡 ", Pct_Ausente, "%"),
        TRUE               ~ paste0("🟢 ", Pct_Ausente, "%")
      )
    ) |>
    tabela_bonita(caption = "Variáveis com dados ausentes (ordenadas por %)")
} else {
  cat("✅ Nenhum dado ausente encontrado!")
}
```

## Gráfico de Barras — Ausência

```{r grafico-ausencia-barras, fig.height=8}
grafico_ausencia_barra(dados, top_n = 30)
```

## Mapa de Ausência (vis-miss)

```{r mapa-ausencia, fig.height=6}
vars_com_ausentes <- names(dados)[sapply(dados, function(x) any(is.na(x)))]
if (length(vars_com_ausentes) > 0) {
  naniar::vis_miss(
    dados[, head(vars_com_ausentes, 35)],
    warn_large_data = FALSE
  ) +
    ggplot2::labs(title = "Mapa de Ausência por Variável") +
    ggplot2::theme(axis.text.x = ggplot2::element_text(angle = 60, hjust = 1, size = 8))
}
```

## Ausência por Grupo

```{r ausencia-grupo}
if (!is.null(GROUP_VAR) && GROUP_VAR %in% names(dados)) {
  aus_grp <- dados |>
    dplyr::group_by(.data[[GROUP_VAR]]) |>
    dplyr::summarise(
      N = dplyr::n(),
      dplyr::across(
        dplyr::all_of(head(names(dados)[sapply(dados, function(x) any(is.na(x)))], 10)),
        ~ round(mean(is.na(.)) * 100, 1)
      ),
      .groups = "drop"
    )
  tabela_bonita(aus_grp, caption = glue::glue("% de ausência por '{GROUP_VAR}'"))
} else {
  cat("Variável de grupo não definida ou não encontrada.")
}
```

---

# Detecção de Duplicatas {#sec-duplicatas}

```{r duplicatas}
dup <- resumo_duplicatas(dados, id_var = ID_VAR)
```

## Duplicatas Exatas

::: {.callout-`r ifelse(dup$exatas$n_duplicatas > 0, "warning", "note")`}
**`r dup$exatas$n_duplicatas`** linhas duplicadas exatas encontradas
(`r round(dup$exatas$n_duplicatas / nrow(dados) * 100, 2)`% dos registros).
:::

```{r tabela-dup-exatas}
if (!is.null(dup$exatas$linhas) && nrow(dup$exatas$linhas) > 0) {
  dup$exatas$linhas |>
    head(200) |>
    tabela_bonita(caption = "Linhas com duplicatas exatas (max 200 exibidas)")
} else {
  cat("✅ Nenhuma duplicata exata encontrada.")
}
```

## Duplicatas por ID (`r ifelse(is.null(ID_VAR), "—", ID_VAR)`)

```{r dup-por-id}
if (!is.null(dup$por_id)) {
  if (dup$por_id$n_ids_dup > 0) {
    cat(glue::glue("**{dup$por_id$n_ids_dup}** IDs aparecem mais de uma vez.\n\n"))
    dup$por_id$tabela |>
      head(100) |>
      tabela_bonita(caption = "IDs duplicados (top 100)")
  } else {
    cat("✅ Nenhum ID duplicado encontrado.")
  }
} else {
  cat("Variável de ID não especificada.")
}
```

---

# Distribuições Numéricas {#sec-numericas}

## Tabela de Estatísticas Descritivas

```{r tabela-numericas}
res_num <- resumo_numericas(dados)
if (!is.null(res_num)) {
  res_num |>
    dplyr::mutate(
      Outliers_Inf = dplyr::case_when(
        Outliers_Inf > 0 ~ paste0("⚠️ ", Outliers_Inf),
        TRUE             ~ "✅ 0"
      ),
      Outliers_Sup = dplyr::case_when(
        Outliers_Sup > 0 ~ paste0("⚠️ ", Outliers_Sup),
        TRUE             ~ "✅ 0"
      )
    ) |>
    tabela_bonita(caption = "Estatísticas descritivas com detecção de outliers")
} else {
  cat("Nenhuma variável numérica encontrada.")
}
```

## Boxplots

```{r boxplots, fig.height=6}
grafico_boxplot_numericas(dados, max_vars = 12)
```

---

# Tabelas de Frequência Categórica {#sec-categoricas}

```{r freq-cats}
freq_cat <- frequencia_categoricas(dados, top_n = TOP_N_CAT)
```

```{r render-cats, results='asis'}
if (!is.null(freq_cat) && length(freq_cat) > 0) {
  for (nm in names(freq_cat)) {
    cat(glue::glue("\n\n## `{nm}`\n\n"))
    tab <- freq_cat[[nm]]$tabela
    tbl <- knitr::kable(tab, format = "html",
                        caption = glue::glue("Frequência: {nm}")) |>
      kableExtra::kable_styling(bootstrap_options = c("striped","hover","condensed"),
                                full_width = FALSE)
    print(tbl)
  }
} else {
  cat("Nenhuma variável categórica encontrada.")
}
```

---

# Validação por Regras {#sec-regras}

```{r validacao}
if (file.exists(RULES_PATH)) {
  res_regras <- aplicar_regras(dados, RULES_PATH)
} else {
  res_regras <- NULL
}
```

```{r render-regras}
if (!is.null(res_regras)) {
  n_erros  <- sum(grepl("ERRO",  res_regras$Status))
  n_avisos <- sum(grepl("AVISO", res_regras$Status))
  n_ok     <- sum(grepl("OK",    res_regras$Status))
} else {
  n_erros <- n_avisos <- n_ok <- 0
}
```

::: {.columns}
::: {.column width="33%"}
<div class="metric-box red">
  <div class="metric-value">`r n_erros`</div>
  <div class="metric-label">Regras com ERRO</div>
</div>
:::
::: {.column width="33%"}
<div class="metric-box orange">
  <div class="metric-value">`r n_avisos`</div>
  <div class="metric-label">Regras com AVISO</div>
</div>
:::
::: {.column width="33%"}
<div class="metric-box teal">
  <div class="metric-value">`r n_ok`</div>
  <div class="metric-label">Regras OK</div>
</div>
:::
:::

```{r tabela-regras}
if (!is.null(res_regras)) {
  res_regras |>
    tabela_bonita(caption = "Resultado da validação por regras")
} else {
  cat("ℹ️ Nenhum arquivo de regras encontrado em: ", RULES_PATH)
}
```

---

# Dicionário de Dados {#sec-dicionario}

```{r dicionario}
gerar_dicionario(dados) |>
  tabela_bonita(caption = "Dicionário de dados gerado automaticamente")
```

---

# Rodapé de Reprodutibilidade {#sec-rodape}

```{r rodape, results='asis'}
rodape_reproducibilidade()
```

::: {.callout-tip}
## Como reproduzir este relatório

```bash
quarto render template.qmd \
  -P data_path:Base_de_dados.csv \
  -P id_var:ID_MUNICIP \
  -P group_var:SG_UF_NOT
```
:::
